---
title: "Modelo Baseline de Pronóstico - Equipo M1-2"
author: "Esteban Vega Campos, Owen David Loza, Mariana Izquierdo Preciado y Jocelyn Jiménez Buenrostro"
format:
  html:
    embed-resources: true
    toc: true
---


```{r}
library(fpp3)

mi_serie <- aus_retail |> 
  filter(`Series ID` == "A3349401C")

mi_serie
```
## Análisis exploratorio
```{r}
mi_serie |> autoplot(Turnover)
```

Como se puede observar, la serie muestra una tendencia creciente notoria a lo largo del tiempo (1982-2018). De igual forma, se presenta una estacionalidad anual con picos recurrentes que coinciden con temporadas altas. Por el otro lado, la amplitud de la varianza aumenta conforme crece el nivel de la serie, lo cual nos dice que es necesario estabilizar la varianza. 


```{r}
mi_serie |> gg_season(Turnover)
```

El gráfico estacional nos confirma que diciembre es el mes con mayor turnover en todos los años de la serie, seguido de una caída en enero y febrero. Este suceso se repite de forma estable año con año, aunque la magnitud de estos picos crece junto con el nivel de la serie.

```{r}
mi_serie |> gg_subseries(Turnover)
```

El gráfico de subseries nos confirma que el patrón estacional es estable a lo largo del tiempo. Cada mes mantiene una tendencia de crecimiento similar y diciembre se mantiene como el mes con un mayor turnover promedio.

> **Conclusión EDA:** la serie presenta tendencia creciente y estacionalidad anual, con una varianza que aumenta junto con el nivel. Esto indica que se necesita estabilizar la varianza antes de modelar.


## Estabilización de varianza

```{r}
lambda <- mi_serie |>
  features(Turnover, features = guerrero) |>
  pull(lambda_guerrero)

lambda
```

Se estimó el parámetro de Box-Cox y nos dio un resultado de (0.088). Este valor es cercano a 0, lo cual confirma que se requiere estabilizar la varianza, con una transformación similar a una escala logarítmica.

## Descomposición STL

```{r}
mi_serie |>
  model(STL(box_cox(Turnover, lambda))) |>
  components() |>
  autoplot()
```

- Gráfica 1: Es la serie transformada con la misma tendencia creciente, pero con picos estacionales de un tamaño más parejo a lo largo del tiempo. Se estabilizó la varianza.

- Gráfica 2: Se muestra la **tendencia** de largo plazo sin el ruido de la estacionalidad. Se puede observar que esta sube de forma sostenida.

- Gráfica 3: Es el patrón de la **estacionalidad**, en donde se observa que es muy regular y repetitivo, prácticamente idéntico ciclo tras ciclo.

- Gráfica 4: Los **residuos** que quedan después de quitar la tendencia y la estacionalidad. Se visualizan puntos aleatorios; aunque hay un pico más grande alrededor de finales de los 80s, el cual podría indicar un evento específico.


## División train / test

La serie termina en diciembre de 2018, así que el conjunto de prueba
abarca los últimos 24 meses observados: enero 2017 – diciembre 2018.

```{r}
h_test <- 24
corte  <- max(mi_serie$Month) - h_test

serie_train <- mi_serie |> filter(Month <= corte)
serie_test  <- mi_serie |> filter(Month >  corte)

c(train = nrow(serie_train), test = nrow(serie_test))
range(serie_train$Month)
range(serie_test$Month)
```


## Modelo baseline

El parámetro de Box-Cox se reestima usando **únicamente el conjunto de
entrenamiento**. El valor resultante (0.061) difiere del estimado sobre
la serie completa (0.088), aunque ambos se ubican cerca de cero, por lo
que en la práctica se trata de una transformación aproximadamente
logarítmica en los dos casos. Estimarlo con todos los datos implicaría
usar información del conjunto de prueba para calibrar el modelo, lo cual
contamina la evaluación posterior.

```{r}
lambda_train <- serie_train |>
  features(Turnover, features = guerrero) |>
  pull(lambda_guerrero)

c(completa = lambda, train = lambda_train)
```

```{r}
fit_train <- serie_train |>
  model(
    baseline = decomposition_model(
      STL(box_cox(Turnover, lambda_train)),
      RW(season_adjust ~ drift()),
      SNAIVE(season_year)
    )
  )

fit_train
```

El modelo baseline descompone la serie transformada con STL y pronostica
cada componente por separado: la serie ajustada estacionalmente con una
caminata aleatoria con deriva, que captura la tendencia creciente, y el
componente estacional con SNAIVE, que repite el patrón del año anterior.
Al final `decomposition_model()` recompone ambos pronósticos y revierte
la transformación Box-Cox, de modo que el resultado queda en la escala
original de `Turnover`.

Para el reentrenamiento con la serie completa se debe usar `lambda`
(estimado sobre toda la serie en la sección de estabilización de
varianza), no `lambda_train`, ya que en esa etapa ya no existe un
conjunto de prueba que proteger.

## Evaluación del modelo

Se evalúa el modelo baseline con los 24 meses reservados para prueba,
de enero de 2017 a diciembre de 2018. El modelo se mantiene ajustado con
los 417 datos de entrenamiento, que terminan en diciembre de 2016.
De esta manera, se evalúa su capacidad para pronosticar observaciones
que no se utilizaron para estimarlo.

### Exactitud de los pronósticos

```{r fase3-metricas}
# Pronosticar los meses reservados para prueba.
fc_test <- fit_train |> forecast(new_data = serie_test)

# mi_serie incluye el entrenamiento necesario para calcular la escala de MASE.
# Los errores se calculan en las fechas de fc_test: enero 2017 - diciembre 2018.
metricas_test <- fc_test |>
  accuracy(mi_serie) |>
  select(.model, .type, MASE, MAE, RMSE)

knitr::kable(
  metricas_test,
  digits = 3,
  col.names = c("Modelo", "Conjunto", "MASE", "MAE", "RMSE")
)
```

El **MASE es `r round(metricas_test$MASE, 3)`**. En esta serie mensual,
la escala corresponde al error absoluto medio del método naïve estacional
en el entrenamiento: utilizar el valor del mismo mes del año anterior
como pronóstico. Por tanto, el error absoluto medio del baseline en
prueba equivale a aproximadamente 1.47 veces esa referencia, es decir,
es 47.2% mayor. Esta comparación usa una referencia del entrenamiento;
para comparar ambos métodos directamente en prueba habría que evaluar
también los pronósticos del naïve estacional en esos mismos 24 meses.

Como métricas complementarias se reportan **MAE** y **RMSE**. El MAE es
`r round(metricas_test$MAE, 3)` millones de dólares australianos e indica
cuánto se alejan los pronósticos de los valores observados, en promedio
y en términos absolutos. El RMSE es
`r round(metricas_test$RMSE, 3)` millones de dólares australianos y da
mayor peso a los errores grandes. Se incluyen porque expresan el tamaño
del error en las unidades originales de `Turnover`.

### Diagnóstico de residuos

```{r fase3-residuos, warning=FALSE, fig.width=10, fig.height=7}
fit_train |>
  select(baseline) |>
  gg_tsresiduals()
```

Se revisan los residuos de innovación del modelo ajustado, en la escala
transformada por Box-Cox. Estos residuos corresponden al entrenamiento,
mientras que las métricas anteriores corresponden al conjunto de prueba.
Hay 405 residuos disponibles; las 12 observaciones iniciales no tienen
residuos debido al rezago anual del componente estacional.

- **Serie de residuos:** los valores oscilan alrededor de cero, con una
  media cercana a -0.000099. También se observan valores extremos, por
  lo que estar centrados en cero no basta para considerar adecuado el
  diagnóstico.
- **ACF:** varias barras exceden las bandas de referencia, especialmente
  en los rezagos 1, 23 y 24. Esto sugiere dependencia temporal que el
  modelo no ha capturado completamente y se contrasta con Ljung-Box.
- **Histograma:** la mayor parte de los residuos se concentra cerca de
  cero, con observaciones extremas en ambas colas. Esta inspección visual
  por sí sola no permite asegurar normalidad.

### Prueba de Ljung-Box

Se contrasta la hipótesis nula de ausencia de autocorrelación en los
primeros 24 rezagos. Se eligen 24 porque los datos son mensuales y
equivalen a dos ciclos anuales. Se utiliza un nivel de significancia
de 5%.

```{r fase3-ljung-box}
prueba_lb <- fit_train |>
  select(baseline) |>
  augment() |>
  features(.innov, ljung_box, lag = 24)

# Mostrar los valores p muy pequeños sin reportarlos como exactamente cero.
tabla_lb <- prueba_lb |>
  transmute(
    Modelo = .model,
    `Estadístico Ljung-Box` = round(lb_stat, 3),
    `Valor p` = if_else(
      lb_pvalue < 0.001,
      "< 0.001",
      formatC(lb_pvalue, format = "f", digits = 3)
    )
  )

knitr::kable(tabla_lb)
```

El estadístico de Ljung-Box es **`r round(prueba_lb$lb_stat, 3)`** y el
**valor p es menor que 0.001**. Como es menor que 0.05, se rechaza la
hipótesis nula. Hay evidencia de autocorrelación en los residuos, lo
que coincide con los patrones observados en la ACF. En consecuencia,
los residuos no son compatibles con ruido blanco en este diagnóstico.

### Conclusión de la evaluación

El baseline presenta un MAE de aproximadamente 24.798 millones de
dólares australianos y un MASE de 1.472 en el conjunto de prueba.
Su error absoluto medio supera la referencia naïve estacional calculada
en el entrenamiento. Además, la ACF y la prueba de Ljung-Box muestran
dependencia temporal en los residuos. Aunque su media es cercana a cero,
el modelo todavía deja estructura temporal sin explicar. Estos resultados
permiten utilizarlo como punto de partida y documentar sus limitaciones
para futuras mejoras del pronóstico.
